臺灣苗栗地方法院民事判決
110年度苗簡字第834號
原      告  許月珠  


被      告  劉有宏  


            傅玉嬌  

上列當事人間請求塗銷所有權移轉登記等事件，本院於中華民國
111年9月15日言詞辯論終結，判決如下：
    主  文
被告間於民國一○二年九月十三日就附表所示不動產所為以夫妻
贈與為名之無償行為，及於同年月二十五日所為之所有權移轉行
為均應予撤銷。
被告傅玉嬌應將苗栗縣苗栗地政事務所以民國一○二年苗地資字
第六八四一○號收件，就前項不動產以夫妻贈與為登記原因所為
之所有權移轉登記塗銷。
訴訟費用由被告連帶負擔。
    事實及理由
壹、程序部分：
　　按「訴狀送達後，原告不得將原訴變更或追加他訴。但有下
    列各款情形之一者，不在此限：…七、不甚礙被告之防禦及
    訴訟之終結者。」民事訴訟法第255條第1項第7款定有明文
    。查，本件原告起訴時主張被告間就附表所示不動產所為無
    償贈與行為及所有權移轉行為，業已損及其債權，故依民法
    第244條第1項、第4項規定，訴請撤銷該等行為及塗銷所有
    權移轉登記。嗣於起訴狀繕本送達被告後，被告於本院審理
    期間均辯稱:渠等係基於代償債務之有償行為而取得該不動
    產云云，原告遂據此主張縱被告間係基於有償行為而轉讓上
    開不動產，亦屬詐害債權為由，而依據民法第244條第2項、
    第4項規定，具狀追加備位訴訟，訴請撤銷該等行為及塗銷
    所有權移轉登記(見院卷第427頁以下)。本院審酌原告上開
    訴之追加，係基於被告於審理期間所為答辯內容而提起客觀
    預備合併訴訟，尚無礙被告防禦及訴訟終結，自應予准許。
貳、實體部分：
一、原告主張:
㈠、先位訴訟部分:
  ⒈原告前受詐騙集團所騙，而依指示將新臺幣(下同)45萬元匯
    入被告劉有宏所申設之華南銀行苗栗分行帳戶內。嗣經原告
    訴請被告劉有宏返還上開不當得利，經本院於民國101年1月
    20日以100年度苗簡字第492號判決勝訴確定，惟經原告持該
    確定判決為執行名義，聲請對被告劉有宏名下財產為強制執
    行後，均未能獲償而經本院民事執行處核發101年度司執字
    第13075號債權憑證在案。
  ⒉又被告劉有宏為附表所示不動產(下稱系爭不動產)之所有權
    人，其於97年3月7日以夫妻贈與為登記原因，將該等不動產
    所有權移轉登記至其配偶即被告傅玉嬌名下，經訴外人即被
    告劉有宏之債權人中國信託商業銀行股份有限公司(下稱中
    國信託)以該無償行為業已損及債權為由，依據民法第244條
    第1項、第4項規定訴請撤銷被告間之贈與行為及所有權移轉
    行為，並請求被告傅玉嬌塗銷上開所有權移轉登記，經本院
    苗栗簡易庭以102年度苗簡字第32號判決勝訴確定，並於102
    年4月25日辦理塗銷登記，同時回復系爭不動產所有權登記
    至被告劉有宏名下。
  ⒊詎料，被告嗣後竟再度以夫妻贈與為登記原因，由被告劉有
    宏將系爭不動產所有權移轉登記予被告傅玉嬌，並於102年9
    月25日辦畢所有權移轉登記，原告於110年10月間始查悉上
    情。又被告劉有宏名下雖有其餘不動產可供執行，惟於101
    年至108年之期間內，原告陸續對被告劉有宏名下其餘不動
    產聲請強制執行高達6次皆未能獲償，而其他債權人屢對該
    等財產強制執行亦未能受償，此乃因該等土地登記類別為林
    業用地、使用分區為山坡地保育區，受限於地目、位置及現
    況種種因素，實際並無市場價值，屢經減價拍賣均無人應買
    ，故原告實質上無從就被告劉有宏名下其餘不動產進行強制
    執行以滿足債權。而被告劉有宏名下又無其他足資清償原告
    債權之財產，則被告劉有宏將「有市場價值顯得以變價拍賣
    取得受償之不動產」之系爭不動產以無償贈與方式移轉登記
    予被告傅玉嬌，顯係藉以規避強制執行。故被告間為詐害原
    告之債權而為上開不動產所有權移轉登記之行為，已有害及
    原告之返還不當得利債權。為此，爰依民法第244條第1項、
    第4項規定訴請撤銷被告前揭無償贈與行為暨所有權移轉行
    為，及請求塗銷所有權移轉登記等語。
  ⒋並聲明：
　⑴被告劉有宏、傅玉嬌間就系爭不動產於102年9月13日所為贈
    與債權行為及102年9月25日所有權移轉登記之物權行為應予
    於撤銷。
　⑵被告傅玉嬌應將上開不動產，經苗栗縣苗栗地政事務所以102
    年苗地資字第68410號收件，於102年9月25日以夫妻贈與為
    登記原因所為之所有權移轉登記予以塗銷。　
㈡、備位訴訟部分:
  ⒈又縱認先位訴訟為無理由，然被告傅玉嬌於審理中稱其係因
    代償被告劉有宏債務，被告劉有宏始移轉系爭不動產所有權
    ，則被告明知有損及債權人之權利，仍為前揭有償行為時，
    原告仍得依據民法第244條第2項、第4項規定，備位訴請撤
    銷被告前揭有償債權行為暨所有權移轉行為，及請求塗銷所
    有權移轉登記等語。
  ⒉並聲明：
　⑴被告劉有宏、傅玉嬌間就系爭不動產於102年9月13日所為贈
    與債權行為及102年9月25日所有權移轉登記之物權行為應予
    於撤銷。
　⑵被告傅玉嬌應將上開不動產，經苗栗縣苗栗地政事務所以102
    年苗地資字第68410號收件，於102年9月25日以夫妻贈與為
    登記原因所為之所有權移轉登記予以塗銷。
二、被告則均以：
㈠、被告劉有宏部分：
　⒈伊係接獲大陸吳姓友人來電知有筆45萬元款項匯入伊之華南
    銀行苗栗分行帳戶內，並委請伊轉匯予第三人陳志榮，故伊
    實與詐騙集團無關，並無積欠原告債務。
  ⒉除系爭不動產外，伊名下尚有他筆坐落在苗栗縣○○鄉○○○段00
    0000地號土地（下稱318-11地號土地），倘依公告現值換算
    後，318-11地號土地現值高達103萬元以上，顯足以清償原
    告債權。
  ⒊並聲明：原告之訴駁回。
㈡、被告傅玉嬌部分：
  ⒈被告二人因被告劉有宏於94年底發生外遇行為而協議分居，
    同時協議系爭不動產由伊取得，並由伊負責逐期繳納以系爭
    不動產為擔保之苗栗市農會貸款200萬元，故伊並非無償取
    得系爭不動產。
  ⒉除系爭不動產外，被告劉有宏名下尚有他筆財產足以清償原
    告債權。
  ⒊並聲明：原告之訴駁回。
三、本院得心證理由：
㈠、按民法第244條第1項之撤銷權，依同法第民法第245條，自債
    權人知有撤銷原因時起，1年間不行使，或自行為時起，經
    過10年而消滅。上開法定期間為除斥期間性質，其時間經過
    ，權利即告消滅，非如消滅時效得因中斷或不完成之事由而
    延長，是此項除斥期間有無逾期，縱未經當事人主張或抗辯
    ，法院亦應先為調查認定，以為判斷之依據。經查，被告被
    告以102年9月13日夫妻贈與為登記原因，由被告劉有宏將系
    爭不動產所有權移轉登記予被告傅玉嬌，並於同年9月25日
    辦畢所有權移轉登記等情，有卷附系爭不動產登記謄本、異
    動索引資料、苗栗市地政事務所函附登記申請書暨相關附件
    等件在卷可稽（見院卷第25至31頁、第63至74頁、第77至99
    頁）；又原告主張其係於110年10月間始查知上開撤銷原因
    存在一節，亦與卷附系爭不動產登記謄本所揭申領列印日期
    ，大致相符，復經本院依職權分別向中華電信股份有限公司
    數據通信分公司調取地政電子謄本調閱記錄、地政電傳資訊
    系統調閱記錄（見院卷第125至128頁），及向苗栗地政事務
    所調取相關地籍謄本核發記錄清冊調閱記錄後勾稽無誤（見
    院卷第129至134頁），堪認原告上開主張為真。依此，原告
    於110年10月間知悉上開撤銷原因後，旋於同年11月2日具狀
    提起本件訴訟，顯未逾上開除斥期間，於法尚無不合，合先
    敘明。
㈡、次按債務人所為之無償行為，有害及債權者，債權人得聲請
    法院撤銷之；又債務人所為之有償行為，於行為時明知有損
    害於債權人之權利者，以受益人於受益時亦知其情事者為限
    ，債權人得聲請法院撤銷之，民法第244條第1、2項分別定
    有明文；又民法第244條規定所謂債務人害及債權之無償行
    為，係指因債務人之行為，致債權不能獲得滿足；換言之，
    因債務人之行為而致積極的減少財產，或消極的增加債務，
    因而使債權陷於清償不能或因難或遲延之狀態；另債權人依
    民法第244條規定，撤銷債務人所為之有償或無償行為者，
    祇須具備下列之條件，即：㈠為債務人所為之法律行為；㈡其
    法律行為有害於債權人；㈢其法律行為係以財產權為目的；㈣
    如為有償之法律行為；債務人於行為時，明知其行為有害於
    債權人，受益人於受益時，亦明知其事情。至於債務人之法
    律行為除有特別規定外，無論為債權行為抑為物權行為，均
    非所問。另債務人所有之財產除對於特定債權人設有擔保物
    權外，應為一切債務之總擔保，故債務人明知其財產不足清
    償一切債務，而竟將財產出賣或贈與於人，及受益人於受益
    時亦知其情事者，債權人即得依民法第244條第2項之規定，
    聲請法院撤銷。此項撤銷權之效力，不特及於債權行為，即
    物權行為亦無例外(參見最高法院42年度臺上字第323號及48
    年度臺上字第1750號判決意旨)。再按當事人主張有利於己
    之事實者，就其事實有舉證之責任，民事訴訟法第277條亦
    定有明文。查:
　⒈原告主張其對被告劉有宏存有不當得利債權45萬元，又被告
    間以夫妻贈與為原因，由被告劉有宏將系爭不動產所有權移
    轉登記予被告傅玉嬌之行為，係屬無償行為一節，業據提出
    判決書(見院卷第33至35頁)及前揭系爭不動產登記謄本、異
    動索引資料、苗栗市地政事務所函附登記申請書暨相關附件
    等件為憑，核均相符，堪認此部分主張，應屬有據。
　⒉至被告雖以前揭情詞置辯，然:
　⑴關於原告對被告劉有宏之不當得利債權是否存在部分:
　　按積極確認之訴，經確定判決，認法律關係存在時，就該法
    律關係之存在即有既判力，當事人應受該確定判決既判力之
    羈束，不容更為該法律關係不存在之主張，法院亦不得為反
    於該確定判決意旨之裁判(參見最高法院107年度臺上字第18
    44號判決意旨)。本件原告前遭詐騙集團詐騙，而依指示將4
    5萬元匯入被告劉有宏所申設之華南銀行苗栗分行帳戶內，
    嗣經原告訴請被告劉有宏返還上開不當得利，業經本院於10
    1年1月20日以100年度苗簡字第492號判決勝訴確定等情，俱
    經本院認定如前。依此，被告劉有宏自應受前開確定判決既
    判力之羈束，故其於本院審理時猶執前詞而否認原告不當得
    利債權之存在，自非可採。
　⑵關於被告間是否無償讓與系爭不動產所有權部分:
　①被告均辯稱:被告傅玉嬌係因代為清償被告劉有宏之房貸債務
    而有償取得系爭不動產所有權云云，固提出苗栗市農會放款
    戶資料、傳票、取款憑條等件為憑(見院卷第247至252頁)。
    然此與前揭系爭不動產所有權移轉登記資料所示登記原因記
    載為「夫妻贈與」一節，已見齟齬，故渠等所辯，是否可採
    ，已待商榷；再者，觀諸上開被告所提出前揭苗栗市農會放
    款戶資料、傳票、取款憑條所示內容，雖可認定被告傅玉嬌
    於98年6月2日確有向苗栗市農會申辦200萬元貸款之事實，
    然被告間就系爭不動產辦理所有權第一次移轉登記日期則為
    97年3月7日(參見院卷第87頁系爭不動產異動索引資料)，衡
    諸常情，果若被告傅玉嬌係經由向苗栗農會辦理上開貸款、
    代償債務作為對價而取得系爭不動產所有權，又豈有迄至辦
    畢系爭不動產所有權移轉登記後逾一年餘，始為申貸、代償
    事宜；況且，經本院向苗栗農會函詢後，函覆內容略以:「
    原借款人劉有宏於96.03.06申請貸款金額200萬元，所有權
    人劉有宏，借款期限至98.03.06到期因貸款到期，需展期。
    借款人劉有宏於98.5.4申請展期時，本會發現擔保物所有權
    人變更為傅玉嬌，因此該筆展期案改為由傅玉嬌為借款人，
    申請貸款金額200萬元，貸款於98.06.02核撥入戶，並於當
    日(98.06.02)取款憑條金額2,020,563元，清償劉有宏貸款
    ，清償帳號為00000000000000。」等情，有卷附函文乙紙為
    憑(見院卷第315至316頁)。依此，足見迄至98年5月4日前為
    止，該等系爭不動產所擔保借款債務之債務人仍為被告劉有
    宏，僅係為順利辦理貸款延期，始改以被告傅玉嬌名義重新
    辦理申貸以清償原貸款。徵諸此情，亦足佐認被告傅玉嬌申
    貸及清償原貸款等行為，顯與其取得系爭不動產所有權無涉
    ；甚者，被告間於97年3月7日讓與系爭不動產辦理所有權之
    債權行為及物權行為，經被告劉有宏之債權人中國信託依據
    民法第244條第1項、第4項規定訴請撤銷及塗銷所有權移轉
    登記後，業經本院以102年苗簡字第32號判決勝訴確定一節
    ，亦有卷附判決書可參（見院卷第39至43頁），則被告猶執
    此情而辯稱係有償讓與系爭不動產云云，自屬無稽，而非可
    採。
　②至被告雖又辯稱:被告傅玉嬌曾於102年5月31日分別為被告劉
    有宏代償2筆各為431,000元、85,000元之卡債，故係有償取
    得系爭不動產云云，並提出存摺內頁明細為憑（見院卷第25
    3頁），然此等卡債清償數額不惟與系爭不動產價值差異甚
    遠外，清償日期亦與被告間於102年9月25日辦理系爭不動產
    之第二次所有權移轉登記日期，相距達數月之久，能否認定
    該等代償卡債行為與系爭不動產所有權取得間存有直接關連
    ，尚待商榷；況且，參諸被告傅玉嬌於本院言詞辯論期日陳
    述：農會要封他（即被告劉有宏）的房子的時候，他才贈與
    等語（見院卷第152頁），益足徵見被告間於102年9月25日
    辦理系爭不動產之第二次所有權讓與行為，僅係為脫免系爭
    不動產遭債權人強制執行而為，尚與前揭代償卡債行為無涉
    ，故被告此部分所辯，亦不足採。
  ⑶關於被告間無償讓系爭不動產，是否損及債權部分:
　　被告固稱:除系爭不動產外，被告劉有宏名下尚有其他財產
    可供清償債務，故被告間讓與系爭不動產行為未損及原告債
    權云云。然查，被告劉有宏名下另有苗栗縣○○鄉○○○段00000
    ○000000地號等土地共2筆一節，雖有稅務電子閘門財產所得
    調件明細表可參（見院卷訴訟資料密封袋），然觀諸該318-
    1地號土地課稅現值僅為44,720元，為林地目，且被告劉有
    宏持有之應有部分權利範圍僅為18分之4；至另筆318-11地
    號土地課稅現值雖達959,500元，然地目屬性為林地目，現
    況則為無臨路，且因蘇力颱風之因而造成迄今無路可通，即
    令拍定後亦無法為點交，又上開土地迭經包含原告在內之多
    位債權人先後於102年、103年間數次聲請強制執行，歷經多
    次拍賣、特別拍賣及減價拍賣程序後，即令減價至605,000
    元，仍均無人應買，而致執行無效果等情，業經本院調取本
    院101年度司執字第13075號、102年度司執字第10043號等民
    事強制執行卷宗核閱無訛。基此，顯見依前揭土地之實際市
    場價值、權利狀態、現況及特殊地目屬性等狀況，本不易於
    經由變賣方式以清償債務，堪認被告劉有宏名下應僅餘系爭
    不動產尚屬具有市場價值而易於變現清償債務，故被告2人
    以無償行為方式移轉系爭不動產所有權，自足以使原告債權
    陷於清償不能或因難之狀態，當足認定。
四、綜上所述，原告先位依民法第244條第1項、第4項規定，請
    求⑴被告間就系爭不動產於102年9月13日所為贈與債權行為
    及102年9月25日所有權移轉登記之物權行為應予於撤銷；⑵
    被告傅玉嬌應將上開不動產，經苗栗縣苗栗地政事務所以10
    2年苗地資字第68410號收件，於102年9月25日以夫妻贈與為
    登記原因所為之所有權移轉登記予以塗銷，均為有理由，應
    予准許。另本院已依先位之訴判准原告上開請求，則原告另
    備位依民法第244條第2項、第4項提起備位訴訟，聲明請求⑴
    被告間就系爭不動產於102年9月13日所為贈與債權行為及10
    2年9月25日所有權移轉登記之物權行為應予於撤銷；⑵被告
    傅玉嬌應將上開不動產，經苗栗縣苗栗地政事務所以102年
    苗地資字第68410號收件，於102年9月25日以夫妻贈與為登
    記原因所為之所有權移轉登記予以塗銷等內容，本院即毋庸
    再予審酌，併予敘明。
五、本件事證已臻明確，兩造其餘主張陳述及所提證據方法，經
    本院斟酌後認均不足以影響本判決結果，自無逐一詳予論駁
    之必要，併此敘明。
六、訴訟費用負擔之依據：民事訴訟法第85條第2項。
中　　華　　民　　國　　111 　年　　9 　　月　　30　　日
                  苗栗簡易庭  法  官  鄭子文
以上正本係照原本作成。
如不服本判決，應於送達後20日內，向本院提出上訴狀並表明上
訴理由，如於本判決宣示後送達前提起上訴者，應於判決送達後
20日內補提上訴理由書（須附繕本）。
中　　華　　民　　國　　111 　年　　9 　　月　　30　　日
        　　　　　　　　　　　書記官  楊慧萍

附表     編號 項目 坐落 總面積 (平方公尺) 權利範圍 1 土地 苗栗縣○○市○○段000地號 111.63 全部 2 建物 苗栗縣○○市○○段000○號 186.96 全部